---
title: "Laiko eilučių laboratorinių darbų užduotis"
subtitle: "Įskaitinių eismo įvykių Lietuvoje analizė"
author: "Linas Šyvis ir Manvydas Sokolovas"
output: html_document
---

```{r, echo=F, message=F, warning=F}
library(fpp)
library(tseries)
library(plyr)
library(car)
library(strucchange)
library(knitr)
```


* **1.Duomenų apžvalga**

```{r, echo = F}
#5 miestu ivykiu skaicius
data <- read.csv2("ivykiai.csv", header = T)
colnames(data) <- c("Data", "Kaunas", "Klaipeda", "Panevezys", "Siauliai", "Vilnius")
#5 miestu ivykiu skaiciaus sumavimas i bendra
ivykiai <- rowSums(data[,2:6])

#kiti regresoriai
kiti <- read.csv2("menesiniai.csv", header = T, skip = 1)

#grafikelis
tseries <- ts(ivykiai, start = c(2009, 1), frequency = 12)
plot(tseries, xlab = "Laikas", ylab = "Įvykių sk.", main = "Įskaitinių eismo įvykių Lietuvoje skaičius", col = "dark green", lwd = 3)
```

&nbsp;&nbsp;&nbsp;&nbsp;&nbsp; Nagrinėti 2009-2017 metų mėnesiniai įskaitinių eismo įvykių Lietuvoje duomenys. Šaltinis - Lietuvos statistikos departamentas. Duomenyse matomas sezoniškumas (įvykių skaičiaus sumažėjimas kiekvienų metų pradžioje ir padidėjimas pabaigoje). Aiškų trendą sunku įžvelgti.

* **2. Kiti rodikliai**

Sezoniškumo ir kitų nuokrypių pagrindinės priežastys tikėtinai yra metų laikas, kuro kainos, alkoholio vartojimas, gyventojų, emigrantų skaičius.

* **3.1.Sezoniškumo įvertinimas**

Duomenyse pastebimas akivaizdus sezoniškumas, todėl jam įvertinti naudosime $stl()$ funkciją, kuri iš laiko eilutės išskiria sezoninę ir trendo komponentes.

```{r, echo = F}
stl <- stl(tseries, s.window="periodic")
plot(stl)

#nusezoninimas
nusez <- tseries - stl$time.series[,"seasonal"]
nusez <- nusez[1:94]
```

Grafikas patvirtina, kad duomenyse egzistuoja tam tikras sezoniškumas ir trendas ir juos išskiria.

* **3.2.Stacionarumo įvertinimas**

Augmented Dickey-Fuller testo $H_0$ hipotezė tikrina ar duomenys turi vienetinę šaknį:
```{r, echo=F, warning=F}
adf.test(nusez)
```

ADF testo $H_0$ hipotezės atmesti negalime, testo p reikšmė > 0.05. Taip gali būti dėl heteroskedastiškumo.

Phillips-Perron testo $H_0$ hipotezė tikrina, ar duomenys turi vienetinę šaknį, o Kwiatkowski-Phillips-Schmidt-Shin $H_0$ hipotezė tikrina, ar duomenys yra stacionarūs.
```{r, echo=F, warning=F}
pp.test(nusez)
kpss.test(nusez)
```

Testai sufleruoja, kad duomenys stacionarūs. Taigi duomenų transformacijų atlikti nebūtina.

* **4.1.Tiesinis modelis**

```{r, echo = F, message=F}
#duomenys iki 2016/10, todel ne imami nevisi
kiti$ivykiai <- nusez
list <- strsplit(as.character(kiti$laikas), "M")
mod.data <- cbind(ldply(list), kiti[,-1])
colnames(mod.data)[1:2] <- c("Metai", "Menuo")
mod.data$Sausisbalandis <- ifelse(mod.data$Menuo %in% c("01", "02", "03", "04"), 1, 0)
mod.data$kuras <- (mod.data$dyzelinas + mod.data$benzinas_95)/2
```

```{r, echo = F, message=F}
tiesinis1 <- lm(ivykiu_skaicius ~  kuras + krituliai_mm + Sausisbalandis, data = mod.data)
```

```{r, echo = F}
kable(summary(tiesinis1)$coef, digits = 2)
# Jei p-value > 0.05, tai H0 hipotezė priimama - paklaidos homoskedastiškos.
```

Gautas tiesinis modelis, kurį sudaro statistiškai reikšmingi kintamieji:

 * dyzelinas (kainos mėnesinis vidurkis)

 * valstybėje pirmą kartą registruotų transporto priemonių skaičius

 * krituliai (mm)

 * pseudokintamasis Sausis-balandis, kuris įgija reikšmes: 1 - sausio-balandžio mėn. ir 0 - kovo-gruodžio mėn. Pastarasis regresorius įtrauktas pastebėjus aiškų sezoninį eismo įvykių sumažėjimą metų pradžioje.

* **4.2. Modelio struktūrinių lūžių vertinimas**

Tikrinant, ar modelis turi struktūrinių lūžių, panaudota $breakpoints$ funkcija iš {strucchange} paketo.

```{r, echo=F}
breakpoints(ivykiu_skaicius ~  dyzelinas+ pirma_karta_registruotos_priemones+ krituliai_mm+ Sausisbalandis, data = mod.data)
```

Duomenyse nepastebėta jokių struktūrinių lūžių.

* **5.Tiesinio modelio liekanos**

```{r, echo=F, warning=F}
plot(tiesinis1$res, type="l", lwd=2, xlab = "", ylab = "", main = "Liekanos")
abline(0,0, lwd=2, col="red")
```

Duomenų liekanos daugmaž išsidėsčiusios apie 0 (raudona linija).

```{r, echo=F, warning=F}
hist(tiesinis1$res, main = "Modelio liekanų histograma", ylab = "Dažnis", xlab = "Liekanų reikšmės")
```

Iš histogramos pastebima, kad liekanų pasiskirstymas panašus į normalųjį.

Liekanas apžvelgsime ir ACF bei PACF grafikuose.

```{r, echo=F, warning=F}
Acf(tiesinis1$res, main = "Liekanų autokoreliacija", ylab = "")
pacf(tiesinis1$res, main = "Dalinė liekanų autokoreliacija", ylab = "")
```

Grafikuose galima įžvelgti keletą reikšmingų vėlinių (išeina už mėlynos punktyrinės linijos). Todėl atliekamas Ljung-Box testas su $H_0$ hipoteze, kad liekanos yra baltasis triukšmas:

```{r, echo=F, warning=F}
Box.test(tiesinis1$res, type="Ljung-Box")
```

Gauta p reikšmė < 0.05. Liekanos nėra baltasis triukšmas. Todėl naudojama funkcija $auto.arima$ parinkti ARMA(p,q) modelį likučiams:

```{r,echo=F, warning=F}
auto.arima(tiesinis1$res, d=0)
```

Gautas ARMA(1,1) modelis. Liekanas galima įvertinti modeliu ARMA(1,1)

```{r, echo=F, warning=F}
tiesinis2 <- arima(nusez, order = c(1,0,1), 
               xreg = mod.data[1:94,c("dyzelinas", "pirma_karta_registruotos_priemones", "krituliai_mm", "Sausisbalandis")])
Box.test(tiesinis2$res, type = "Ljung-Box")
```

Atlikus Ljung-Box testą, gauta p reikšmė > 0.05. Vadinasi negalima atmesti nulinės hipotezės bei teigti, kad pervertinto modelio liekanos nesudaro baltojo triukšmo.

* **6.1 Kryžminė patikra**

Modelio gerumas tikrinamas naudojant kryžminę patikrą. Algoritmo principas - kiekviename žingsnyje didinti prognozuojamos imties stebėjimų skaičių vienetu ir palyginti prognozes su tikromis reikšmėmis. Atlikus šį algoritmą prognozės tikslumas bus palygintas RMSE, MAE ir MAPE rodikliais.

```{r, echo=F, warning=F}
#1-zingsnio prognoziu generavimas kryzmines patikros budu
f1 = rep(NA, 94)
for(i in 11:94) try({
  mod <- arima(nusez[1:(i-1)], xreg = mod.data[1:(i-1), c("dyzelinas", "pirma_karta_registruotos_priemones", "krituliai_mm", "Sausisbalandis")],
               order = tiesinis2$arma[c(1, 6, 2)], include.mean = F)
  fc = predict(mod, newxreg = mod.data[i, c("dyzelinas", "pirma_karta_registruotos_priemones", "krituliai_mm", "Sausisbalandis")], h=1)
  f1[i] <- fc$pred
}, silent = T)
progn1 <- ts(f1, start = c(2009,1), frequency = 12)
```

```{r, echo=F, warning=F}
mod.arima <- auto.arima(nusez, ic = "aicc")
f2 = rep(NA, 94)
for(i in 11:94) try({
  mod <- arima(nusez[1:(i-1)], order = c(2,2,0), include.mean = F)
  fc = forecast(mod, h=1)
  f2[i] <- fc$mean
}, silent = T)
progn2 <- ts(f2, start = c(2009,1), frequency = 12)
```

```{r, echo=F, warning=F}
nusez <- ts(nusez, start = c(2009,1), frequency = 12)
plot(nusez, type = "l", main = "Prognozės vs tikrosios reikšmės", lwd = 2, ylab = "Įvykių sk.", xlab = "Laikas")
lines(progn1, col = "red", lwd = 2)
lines(progn2, col = "blue", lwd = 2)
legend("bottomleft", c("Tikrosios reikšmės", "Modelio prognozės", "Auto.arima prognozės"), col = c(1,2,4), lty = c(1,1), cex = 0.8, lwd = 2, pt.cex = 1, text.width = 1, bty = "n")
```

Iš grafiko sunku nustatyti, kurio modelio prognozės yra tikslesnės. Palyginsime gauto modelio prognozių ir $auto.arima$ modelio prognozių tikslumą pagal RMSE, MAE, MAPE.

```{r, echo=F, warning=F}
z <- rbind(accuracy(progn1, nusez), accuracy(progn2, nusez))
rownames(z) <- c("Modelis", "Auto.arima")
z[,c(2,3,5)]
```

Sprendžiant pagal RMSE, MAE ir MAPE, gauto modelio prognozės yra tikslesnės.

Galutinis modelis:

$Įvykių skaičius_t$ = 131.4 + 0.85$Įvykių skaičius_{t-1}$ - 0.71$Z_{t-1}$ + $Z_t$ - 27.9$Dyzelino kaina$ + 0.002$Pirmakart registruotos priemonės$ + 0.08$Krituliai$